【裁判字號】    98,交抗,1011
【裁判日期】    990202
【裁判案由】    聲明異議
【裁判全文】
臺灣高等法院臺中分院刑事裁定        98年度交抗字第1011號
抗  告  人
即受處分人  鈺琦興業有限公司
代  表  人  甲○○
上列抗告人因違反道路交通管理處罰條例案件，不服臺灣臺中地
方法院於中華民國98年8月27日所為裁定（原審案號：98年度交
聲字第2506號），提起抗告，本院裁定如下：
    主    文
原裁定撤銷，發回臺灣臺中地方法院。
    理    由
一、原裁定意旨略以：上列受處分人所有之車牌號碼971-GU號曳
    引車，分別於民國97年8月1日8時40分許，在台14線18公里
    處，因「會同司機丈量，實際軸距787公分，核定1000公分
    ，不符規定（責令檢驗）」之違規，及於97年10月24日15時
    許，在國道三號高速公路大甲收費站南下處，因「擅自變更
    拖車軸距（核定1000公分，變更785公分）」之違規，而經
    南投縣政府警察局交通隊及交通部公路總局臺中區監理所監
    警聯合路檢小組舉發，先後開立投警交字第JA0000000號、
    中監稽字第60E000197號舉發違反道路交通管理事件通知單
    ，後由原處分機關即交通部公路總局臺中區監理所裁處受處
    分人罰鍰新臺幣（下同）9600元，吊扣汽車牌照3個月，責
    令檢驗等情節，有上開舉發違反道路交通事件管理通知單2
    份、取締照片等資料在卷可參，且為受處分人所不爭執。又
    未經曳引車牽引之拖車非屬道路交通管理處罰條例所稱之汽
    車，拖車須與曳引車組成具有動力之車輛始構成汽車，業經
    法務部92年11月4日法律字第0920040769號函釋在案，故受
    處分人所有車牌號碼971-GU號曳引車於違規時，雖拖引車牌
    號碼不相同之拖車，然客觀上，拖車既須藉曳引車之拖引始
    能行駛，則受處分人前開2次違規，即無因拖車之車牌號碼
    不同而為違規車輛不同之認定，應將曳引車及拖車因組合而
    視為一體，並以曳引車之所有人為處罰之主體。故受處分人
    既有因同一曳引車而所拖引之拖車軸距未合規定達2次以上
    ，則原處分機關以受處分人違反道路交通管理處罰條例第18
    條而裁罰9600元，並吊扣汽車牌照3個月，責令檢驗，核無
    違誤，本件受處分人之聲明異議無理由，應予駁回。
二、抗告意旨則略為：抗告人即受處分人（下稱抗告人）所有車
    牌號碼971-GU號曳引車、車牌號碼87-GV號拖車，於97年8月
    1日8時40分許，在台14線18公里處，經南投縣警察局交通隊
    以有「會同司機丈量，實際軸距787公分，核定1000公分，
    不符規定（責令檢驗）」之違規開立投警交字第JA0000000
    號舉發違反道路交通管理事件通知單，惟該通知單所開立違
    規之車牌號碼為87-GV號拖車，並非971-GU號曳引車違規。
    又97年10月24日15時許，在國道三號高速公路大甲收費站南
    下處，經交通部公路總局臺中區監理所監警聯合路檢小組舉
    發「擅自變更拖車軸距（核定1000公分，變更785公分）」
    之違規，而開立中監稽字第60E000197號舉發違反道路交通
    管理事件通知單，當時971-GU號曳引車所拖掛之拖車乃85-G
    V號，違規者乃85-GV號拖車，並非971-GU號曳引車。是以上
    述兩次違規，並非971-GU號曳引車之違規，且亦未達同一輛
    拖車1年違規2次之事實，應請撤銷原處分之裁定。
三、本院查：
（一）按道路交通管理處罰條例第18條固明定：「汽車車身、引
      擎、底盤、電系等重要設備變更或調換，或因交通事故遭
      受重大損壞修復後，不申請公路主管機關施行臨時檢驗而
      行駛者，處汽車所有人新臺幣二千四百元以上九千六百元
      以下罰鍰，並責令其檢驗。汽車所有人在一年內違反前項
      規定二次以上者，並吊扣牌照三個月；三年內經吊扣牌照
      二次，再違反前項規定者，吊銷牌照。」惟本件南投縣警
      察局交通隊開立投警交字第JA0000000號舉發違反道路交
      通管理事件通知單，在「車牌號碼」欄係載「87-GV」，
      並非記載「971-GU」，在「車輛種類」欄則記載「拖車」
      ，而非「曳引車」。則此件原舉發單位之本意是否在舉發
      車牌號碼87-GV號拖車違規，而非舉發車牌號碼971-GU號
      曳引車違規，即有疑義而待究明。原審未察及此，而未傳
      喚原開單告發之警員調查上情，或為其他必要之調查以釐
      清上開疑義，逕認抗告人所有車牌號碼971-GU號曳引車在
      同1年內違反上述規定2次以上，似與卷證資料不相適合，
      應非妥當。
（二）又若案經上開調查後，縱可認為南投縣政府警察局交通隊
      及交通部公路總局臺中區監理所監警聯合路檢小組先後均
      係舉發抗告人所有之車牌號碼971-GU號曳引車違反前述道
      路交通管理處罰條例第18條之規定，但原裁定援引法務部
      92年11月4日法律字第0920040769號函，而認未經曳引車
      牽引之拖車非屬所稱之汽車，拖車須與曳引車組成具有動
      力之車輛始屬汽車，以此項見解適用於本件，是否合宜，
      仍不無可再斟酌之餘地。首先，依道路交通安全規則第8
      條之規定，可知拖車有獨立之號牌及使用證；拖車並應接
      受各項汽車檢驗，道路交通安全規則第39條、第39條之1
      亦定有明文；故半拖車（或拖車）與曳引車之所有權似係
      各自獨立；此參交通部87年2月4日(87)交路字第001343號
      函曾稱：拖車本身雖無動力，但為聯結車之必要部分，應
      檢驗合格並領有使用證，故屬道路交通管理處罰條例所稱
      之車輛等語，益徵曳引車及拖車之所有權似應分別以觀。
      其次，法務部上開函釋係就拖車違反道路交通管理處罰條
      例第12條第1項第5款使用他車牌照行駛之違規處罰對象所
      為釋義，此係發生於曳引車牽引之拖車使用他車牌照行駛
      之違規時，既無該拖車實際使用之號牌，故歸責於曳引車
      之所有人，以之為處罰對象；惟其與本件為拖車車身重要
      設備變更迥然不同，本件若不問此項差異，逕以曳引車所
      有人為處罰對象，恐非公允。蓋交通部90年2月8日(90)交
      路字第001229號函釋略以：關於拖車違反道路交通管理處
      罰條例規定之「拖車未懸掛號牌」、「拖車使用他車牌照
      行駛者」、「使用註銷之牌照行駛者」等案件，應歸責於
      曳引車所有人而處罰乙節，該部原則同意，惟若拖車違反
      其他道路交通管理事件者，仍應就其違規具體事實，依道
      路交通管理處罰條例第85條之規定予以處罰等語，亦凸顯
      出凡是拖車違反道路交通管理處罰條例之違規事件，不問
      其原因事實如何，概以曳引車之所有人為唯一處罰之對象
      ，顯非的論。尤其，拖車既為領有牌照且為所有權獨立之
      車輛，若其重要設備變更，而未申請公路主管機關施行臨
      時檢驗，即屬可歸責於拖車使用人，此不因該拖車究係聯
      結曳引車行駛於道路，抑或靜止停放在路邊，而有所差異
      ，然於聯結曳引車行駛在道路時，卻處罰曳引車之所有人
      ，其歸責原理是否符合公平原則，饒有可再研求之處。從
      而，原裁定直接引據上開法務部就拖車使用他車牌照行駛
      之違規所為釋疑，以論斷本件拖車車身重要設備變更之違
      規，亦應處罰曳引車所有人，雖非無據，然就上開有利於
      抗告人之法規及相關解釋部分，是否不可採信，並未注意
      及之，則遽為抗告人不利之判斷，即難昭折服，理由也有
      不備。故抗告意旨指摘原裁定不當，為有理由，應由本院
      將原裁定撤銷，並為兼顧當事人之審級利益，一併發回由
      原審法院另為妥適之裁定。
四、據上論結，應依道路交通案件處理辦法第26條，刑事訴訟法
    第413條前段，裁定如主文。
中    華    民    國    99    年    2     月    2     日
            刑事第九庭  審判長法  官  江  德  千
                              法  官  許  旭  聖
                              法  官  莊  深  淵
以上正本證明與原本無異。
不得再抗告。
                              書記官  陳  振  海
中    華    民    國    99    年    2     月    2     日


司法院資訊處製作；財團法人民間司法改革基金會備份。
